臺灣嘉義地方法院民事裁定　96年度家抗字第29號
抗　告　人　財政部國有財產局臺灣南區辦事處嘉義分處
法定代理人　甲○○
相　對　人　合作金庫資產管理股份有限公司
法定代理人　乙○○
代　理　人　丁○○
上列抗告人因相對人就被繼承人林靖雅指定遺產管理人事件，對
於民國九十六年四月二十七日本院九十六年度財管字第二二號裁
定提起抗告，本院裁定如下：
    主  文
抗告駁回。
抗告程序費用新台幣壹仟元由抗告人負擔。
    理  由
一、按先順序繼承人均拋棄其繼承權時，由次順序之繼承人繼承
    ，其次順序繼承人有無不明或第四順序之繼承人均拋棄其繼
    承權者，準用關於無人承認繼承之規定；又按繼承開始時，
    繼承人之有無不明者，由親屬會議於一個月內選定遺產管理
    人，並將繼承開始及選定遺產管理人之事由，向法院報明；
    又按第一千一百七十八條所定之期限屆滿，無繼承人承認繼
    承時，其遺產於清償債權，並交付遺贈物後，如有賸餘，歸
    屬國庫；又按繼承人有無不明而不能依民法第一千一百十七
    條選定遺產管理人時，得由利害關係人聲請法院選任之，民
    法第一千一百七十六條第六項、第一千一百七十七條、第一
    千一百八十五條及第一千一百七十八條第二項分別定有明文
    。
二、本件相對人於原審聲請意旨略稱：被繼承人林靖雅（女，民
    國六十年一月二十六日生，九十五年六月二十五日死亡，生
    前住嘉義縣水上鄉寬士村三鄰崎子頭一二八號），其於生前
    向相對人借貸，因未獲償，其繼承人均已拋棄繼承，復無人
    擔任被繼承人之遺產管理人，為求償債權，爰聲請指定被繼
    承人之遺產管理人，並提出戶籍謄本、債權讓與證明、公告
    、借款、土地登記謄本等件為證。
三、原審法院裁定略以：相對人之聲請意旨，有戶籍謄本、債權
    讓與證明、公告、借款、土地登記謄本卷附為證，並經原審
    調閱本院九十五年度繼字第七九○號拋棄繼承卷宗核閱屬實
    ，堪以採信，且核與首揭法條並無不合，爰依相對人之聲請
    ，認為選任財政部國有財產局台灣南區辦事處嘉義分處為被
    繼承人林靖雅之遺產管理人為適當。
四、抗告人抗告意旨略以：
（一）按司法院七十四年十月十五日（七四）院台廳一字第○五
      七八六號函示：「二、嗣後各地方法院受理有關無人承認
      繼承遺產管理事件時，宜參酌下列各項辦理：（二）先順
      序繼承人均拋棄繼承，... 如無人選定遺產管理人者，因
      此類拋棄繼承事件，多屬遺債大於遺產，形同破產，儘量
      避免選任國有財產局為遺產管理人。」，查本案被繼承人
      林靖雅所遺留座落台北縣淡水鎮○○○段水碓小段一三一
      地號土地及其上一九四建號建物已有優先債權人合作金庫
      資產管理股份有限公司設定抵押權，其合法繼承人之所以
      拋棄繼承，乃因其遺債大於遺產形同破產，依上開司法院
      函示應儘量避免選任抗告人為遺產管理人，原裁定之選定
      實有不當。
（二）因抗告人係國有財產之管理機關，國庫對於無人承認繼承
      之遺產有期待權，若被繼承人尚有剩餘遺產得以歸屬國庫
      ，則選任抗告人為遺產管理人方有實益，但本件既有遺債
      大於遺產之虞，而抗告人卻仍須盡善良管理人責任管理遺
      產、處理及清償債務等問題，且管理期間所需支出亦由國
      庫代為墊付，其所耗費人力、時間、金錢難以衡量，倘遺
      產果不足以清償債務，將令國庫權益受損，更造成公器淪
      為私用，浪費國家資源於特定人之不公平現象，故抗告人
      不無意願擔任陳坤興之遺產管理人。又查丙○○為被繼承
      人林靖雅之弟，復為債務之連帶保證人，對於本院債權債
      務關係較他人更為清楚，其本有清償債務之責任，具有法
      律上利害關係，該抵押土地將來執行時倘能順利拍賣清償
      債務，對其亦有所益處雖已拋棄繼承，並無礙其管理遺產
      之能力且相對人本是聲請指定丙○○為被繼承人林靖雅之
      遺產管理人，鈞院未加審酌相對人之主張，執意由無意願
      之抗告人擔任遺產管理人，反使本案管理程序無法順利進
      行；另亦可考選定有意願又有法律專業之律師擔任林靖雅
      之遺產管理人，爰請主張裁定如抗告聲明。
五、經查：
（一）被繼承人林靖雅於九十五年六月二十五日死亡，其子女張
      晏承、父母林德卿、葉鳳珠、弟丙○○均已拋棄繼承，並
      經本院准予備查在案，有繼承系統表一份、戶籍謄本、本
      院嘉院龍民清九十五年度繼字第七九○號公告等附卷可資
      為憑，業經本院依職權調閱該卷查明屬實，既被繼承人林
      靖雅之祖父母皆已死亡，並無任何證據足證被繼承人林靖
      雅尚有其他繼承人，相對人聲請本院選任遺產管理人，於
      法並無不合。
（二）再者，本件被繼承人林靖雅（原名林容汝）留有一筆土地
      ，地號為台北縣淡水鎮○○○段水碓小段一三一地號土地
      及其上一九四建號，有土地及建物登記第二類謄本各一份
      附卷可證，被繼承人林靖雅並非毫無任何遺產。
（三）另查，本件丙○○雖為被繼承人向相對人借款之連帶保證
      人，惟丙○○並無意願擔任遺產管理人，且丙○○為高中
      畢業，之前在酒店作少爺，目前生活僅能勉強維持（見本
      院九十六年七月三十一日訊問筆錄），顯然並無相當之能
      力擔任遺產管理人，又本案亦無任何律師表示欲擔任遺產
      管理人，原審選任抗告人擔任遺產管理人，於法並無不合
      之處。
（四）另按被繼承人之遺產，於遺產管理人完成清償債權並交付
      遺贈物等清算程序前，是否有賸餘，尚無從明確知悉。而
      依上述說明，各順序之繼承人均拋棄繼承者，其剩餘財產
      歸屬國庫，而抗告人為國庫之綜理機關，為國有財產法第
      九條第二項所明定，其備有財產管理之專才，雖其經費支
      出屬國家資源，但保護無人繼承財產之債權人之權利，亦
      屬政府之義務，況遺產縱無賸餘，因被繼承人林靖雅遺有
      不動產，遺產管理人墊付之管理費用，於遺產處分時自可
      先請求歸墊，故由抗告人擔任林靖雅之遺產管理人，國庫
      亦不致因墊付費用而受損害。
六、綜上所述，原審選任抗告人為被繼承人林靖雅之遺產管理人
    ，並無不合，抗告意旨指摘原裁定不當，並聲明廢棄原裁定
    ，非有理由，應予駁回。
七、據上論結，本件抗告為無理由，依非訟事件法第二十一條第
    二項、民事訴訟法第四百九十五條之一第一項、第四百四十
    九條第一項前段、第九十五條、第七十八條，裁定如主文。
中　　華　　民　　國　　96　　年　　8 　　月　　28　　日
                  家事法庭審判長法  官  林世芬
                                法  官  柯月美
                  　            法  官  康存真
以上正本係照原本作成
如對本裁定抗告須於裁定送達後10日內向本院提出抗告狀
中　　華　　民　　國　　96　　年　　8　 　月　　28　　日
                                書記官　李靜華
